臺灣高等法院臺中分院民事判決
110年度上易字第584號
上  訴  人  詹振哲  
訴訟代理人  林立婷律師
被  上訴人  張進君  
上列當事人間請求清償借款事件，上訴人對於中華民國110年10
月14日臺灣臺中地方法院110年度訴字第398號第一審判決提起上
訴，本院於111年3月1日言詞辯論終結，判決如下：
    主  文
上訴駁回。
第二審訴訟費用由上訴人負擔。
    事實及理由
一、被上訴人主張：上訴人於民國108年5月間向伊表示借款，經
    伊同意，兩造並約定每次借款期間為3個月，伊遂於原判決
    附表（下稱附表）所示日期、將如附表所示金額存匯至上訴
    人設立於玉山銀行豐原分行之帳戶，合計貸與新臺幣（下同
    ）88萬元予上訴人。惟上開借款之清償期均已屆至，上訴人
    卻僅清償590,290元，伊自得請求其如數清償餘額。另伊否
    認對上訴人有其所稱各40萬元、163,760元之兩筆借款，上
    訴人據以主張抵銷，自無理由等情。爰依民法第478條規定
    ，求為命上訴人應給付289,710元之判決，並願供擔保聲請
    宣告假執行（原審就此部分為被上訴人勝訴之判決，上訴人
    提起上訴。其餘未繫屬本院部分，不予贅述）。並答辯聲明
    ：上訴駁回。
二、上訴人則以：伊就向被上訴人借款88萬元乙節，固不爭執，
    然伊已清償共590,290元，且被上訴人於101年10月30日向伊
    借款40萬元、103年8月26日向伊借款163,760元，迄今均未
    清償，伊得以之與本件被上訴人尚餘債權抵銷，是被上訴人
    本訴請求並無理由等語，資為抗辯。並上訴聲明：(一)原判
    決不利上訴人部分廢棄。(二)上開廢棄部分，被上訴人在第
    一審之訴及假執行之聲請均駁回。
三、得心證之理由：
(一)按當事人主張有利於己之事實者，就其事實有舉證責任，民
    事訴訟法第277條前段定有明文，又同法第400條第2項對經
    裁判之抵銷數額，復明定有既判力，則主張抵銷之當事人就
    其主張抵銷之債權及數額確實存在之事實自負有舉證責任（
    最高法院88年度台上字第3398號判決意旨參照）。本件被上
    訴人主張上訴人先後於附表所示日期向其借款88萬元，尚有
    289,710元迄未清償之事實，為上訴人所不爭執，惟以被上
    訴人分別於101年10月30日、103年8月26日向其借款40萬元
    、163,760元之借款債權為抵銷抗辯，然為被上訴人所否認
    ，則上訴人自應就其對被上訴人有前開借款債權存在負舉證
    責任。
(二)上訴人主張被上訴人與伊原為甲○○科技有限公司（下稱甲○○
    公司）之總經理及經理，被上訴人於101年10月30日持訴外
    人乙○○有限公司（下稱乙○○公司）簽發之40萬元支票（下稱
    40萬元支票）向伊借款要求墊付，伊於同日即依被上訴人之
    要求而將40萬元存入乙○○公司開立於板信商業銀行之帳戶等
    語，固提出40萬元支票、板信商業銀行存入憑證、帳務明細
    、郵局帳戶客戶歷史交易清單等件為憑（見本院卷第21至23
    、101、171至173頁）。惟查：
　1.該40萬元支票雖以現金存款40萬元而經兌付，有板信商業銀
    行作業服務部110年12月8日板信作服字第0000000000號函覆
    交易明細表可稽（見本院卷第59至61頁），然其備註欄係記
    載「丙○○」而非上訴人。證人即甲○○公司業務助理兼會計丁
    ○○於本院結證稱：被上訴人是甲○○公司的總經理，是上訴人
    告訴伊的，公司董事長是掛名戊○○，實際負責人是己○○；上
    訴人是業務經理，負責去找業務，處理公司貨物買賣的事宜
    。40萬元支票是被上訴人交給伊用來支付庚○○電子股份有限
    公司（下稱庚○○公司）的貨款，支票上的金額和日期是兩造
    叫伊填寫的。帳務明細（見本院卷第101頁）是伊製作的，
    這是在開會討論要支付貨款的內容，上面倒數第三、四行寫
    ：「400,000  支票  張進君向乙○○公司借票支付庚○○貨款
    」，連同下方寫的「462,602」這兩張支票，都是被上訴人
    向乙○○公司借票要付給庚○○公司的貨款。40萬元支票到期時
    ，被上訴人有叫上訴人帶40萬元去板信商業銀行存款，因為
    這筆支票是要付庚○○公司的貨款，如果不去存的話會跳票。
    伊不清楚40萬元是誰出的，也不清楚兩造間就這筆40萬元票
    款有無借貸關係等語（見本院卷第146至148頁）；而依上訴
    人所提出之板信商業銀行存入憑證、郵局帳戶客戶歷史交易
    清單所示，存入憑證上之存款日期為101年10月30日，金額
    為40萬元，交易類別為現金，備註欄記載「丙○○」，並以手
    寫註記存款人為上訴人（見本院卷第23頁），然其所提郵局
    帳戶客戶歷史交易清單中，雖有於101年10月2日、101年10
    月9日、101年10月29日跨行轉入14萬元、6萬元、14萬元至
    該帳戶之交易紀錄（見本院卷第173頁），惟迄101年10月30
    日止，並無有提領、轉帳或匯款40萬元之交易紀錄，難認上
    訴人有以其資金代墊40萬元票款之事。
　2.另兩造前因甲○○公司與庚○○公司間有買賣燈管貨款糾紛，遭
    庚○○公司提告詐欺，經臺灣新北地方檢察署檢察官以102年
    度偵字第1915號、102年度偵續字第254號為不起訴處分，有
    該案不起訴處分書（見本院卷第91至99頁）及經本院調閱上
    開偵查卷宗可稽。上訴人於該案偵查中自陳：甲○○公司自99
    年7、8月間起，平均每月向庚○○公司訂購約20萬支燈管，貨
    款均如期支付，後因甲○○公司存入支票存款帳戶之金錢遭銀
    行扣住，支付貨款的支票才會跳票，嗣與庚○○公司協調結果
    ，上訴人有另交付本票1紙及支票2紙予庚○○公司，甲○○公司
    也退還約200萬元之燈管等語（見臺灣新北地方檢察署101年
    度他字第4579號卷【下稱他字卷】第67至69頁）；被上訴人
    則陳稱：甲○○公司與庚○○公司交易往來2年餘，每月均向庚○
    ○公司購買近千萬元之產品，甲○○公司均正常償付貨款，之
    後因甲○○公司支票遭銀行退票未能順利付款，伊已另外付總
    額約80萬元之客票2張予庚○○公司，且已兌現等語（見他字
    卷第60至61頁）。顯見甲○○公司與庚○○公司間確有積欠買賣
    貨款之糾葛，而以40萬元支票支付所欠貨款，縱被上訴人另
    向乙○○公司借票用以支付庚○○公司之貨款，經協調後，為免
    該客票跳票而由上訴人存入票款，然該筆款項係為清償甲○○
    公司所積欠之貨款債務，並非被上訴人之個人債務，被上訴
    人亦非甲○○公司之負責人，尚難認兩造間就該筆40萬元票款
    有消費借貸意思表示之合意。故上訴人主張其對被上訴人有
    該40萬元之借款債權乙節，委無可採，其據此主張抵銷抗辯
    ，即非有據。
(三)上訴人主張被上訴人又於103年8月26日向伊借款163,760元
    ，伊即依被上訴人之要求而將此一借款匯入由被上訴人擔任
    負責人之辛○○○有限公司（下稱辛○公司）開立於國泰世華商
    業銀行之帳戶等語，並提出國泰世華商業銀行存款憑證為憑
    （見本院卷第25頁）。被上訴人雖自陳辛○公司之負責人壬○
    ○是伊太太，伊是辛○公司的業務，負責進出貨，公司帳戶是
    太太在管理，資金部分兩人都有在使用等語（見本院卷第15
    0頁），然辯稱伊並沒有向上訴人借款並要求上訴人匯款到
    辛○公司帳戶，這可能是要給公司的貨款或其他原因等語。
    按交付金錢之原因多端，或為買賣，或為贈與，或因其他之
    法律關係而為交付，非謂一有金錢之交付，即得推論授受金
    錢之雙方當然為消費借貸關係。若僅證明有金錢之交付，未
    證明借貸意思表示互相一致者，尚不能認有金錢借貸關係存
    在。被上訴人雖不爭執有163,760元存款之事，然否認兩造
    間就此有消費借貸之合意，並以前詞置辯，則上訴人自應就
    該筆款項借貸意思表示合致之有利於己事實，負舉證責任。
    上訴人所提前揭存款憑證雖可推認有交付款項或資金流向之
    事實，然尚難即認其存款原因確為金錢借貸關係，且觀諸其
    存款金額163,760元，尚有百元以下零頭，衡與一般借款多
    以萬元或千元整數以便計算、交付之常情有違。至上訴人所
    提另案臺灣高等法院108年度重上字第629號判決、最高法院
    109年度台上字第2555號裁定理由中，雖有提及被上訴人配
    偶之辛○公司帳戶（見本院卷第107至123頁），然該案情係
    訴外人間請求遷讓房屋等事件，與本案毫無關聯，不能證明
    兩造間有何上開借款之事。另依辛○公司商工登記公示資料
    查詢所示（見本院卷第41至49頁），該公司營業項目包括電
    子材料、產品、電器、五金批發或零售等項目，被上訴人辯
    稱上開款項可能是貨款等語，尚非無稽。此外，上訴人復未
    提出其他積極證據證明兩造就該筆款項有消費借貸之合意，
    難認兩造就此存有消費借貸關係。故上訴人主張其對被上訴
    人有該163,760元之借款債權乙節，亦無可採，其據此主張
    抵銷抗辯，自屬無據。
四、綜上所述，上訴人尚有借款289,710元未清償，其所為抵銷
    抗辯，則無可採，被上訴人依民法第478條規定，請求上訴
    人給付289,710元，自屬正當，應予准許。從而原審為上訴
    人敗訴之判決，並無不合。上訴論旨指摘原判決不當，求予
    廢棄改判，為無理由，應駁回上訴。
五、本件事證已臻明確，兩造其餘之攻擊或防禦方法及所提之證
    據，經本院斟酌後，認為均不足以影響本判決之結果，爰不
    逐一論列，附此敘明。
六、據上論結，本件上訴為無理由，依民事訴訟法第449條第1項
    、第78條，判決如主文。
中　　華　　民　　國　　111 　年　　3 　　月　　15　　日
              民事第五庭    審判長法　官  游文科
                                  法　官  李慧瑜
                                  法　官  吳崇道
正本係照原本作成。
不得上訴。
                                  書記官  洪郁淇
　　　　　　　　　　　　　　　　　
中　　華　　民　　國　　111 　年　　3 　　月　　15　　日